臺灣高等法院高雄分院刑事判決　　　　 96年度上易字第859號
上　訴　人　臺灣屏東地方法院檢察署檢察官
被　　　告　甲○○
上列上訴人因被告詐欺案件，不服臺灣屏東地方法院96年度易字
第260 號中華民國96年7 月10日第一審判決（起訴暨移送併辦案
號：臺灣屏東地方法院檢察署96年度偵緝字第327 號、臺灣臺南
地方法院檢察署95年度偵緝字第1404號、臺灣臺北地方法院檢察
署95年度偵字第21428 號、臺灣板橋地方法院檢察署95年度偵字
第27296 號、臺灣嘉義地方法院檢察署96年度偵緝字第3276號）
，提起上訴，本院判決如下：
    主  文
原判決撤銷。
甲○○幫助意圖為自己不法之所有，以詐術使人將本人之物交付
，處有期徒刑陸月，減為有期徒刑月，如易科罰金，以銀元
佰元即新臺幣玖佰元折算壹日。緩刑貳年，並向國庫支付新臺幣
壹拾萬元。
    事  實
一、甲○○在客觀上足以預見層出不窮之詐騙分子為掩飾其不法
    行徑，避免執法人員之追究及處罰，經常利用他人之存款帳
    戶掩人耳目，可預見將金融機構存摺帳戶提供予陌生人使用
    ，該陌生人可能利用所提供之帳戶做為詐欺取財之取款工具
    ，竟仍以縱有人以所提供金融帳戶、提款卡等實施詐欺取財
    之犯行，亦不違背其本意之幫助犯意，於民國（下同）94年
    11月中旬某日，在其與男友謝建樑（即謝明宏，涉嫌幫助詐
    欺罪嫌部分已案判決確定）共同賃居之臺南縣永康市○○路
    413 巷1 號4 樓之7 ，將其在銀行所開設如附表1 所示之帳
    戶存摺及提款卡（含密碼），交由謝建樑於同年月11日後一
    週內某日，在不詳地點，以不詳價格，出售予某姓名不詳之
    成年人，該成年人取得上述帳戶資料後，即轉交詐騙集團使
    用，該詐騙集團旋基於意圖不法所有之摡括犯意，於附表2
    所示之時間，以如附表2 所載之方法，向如附表2 所載之被
    害人施用詐術，致其等均陷於錯誤，而交付如附表2 所載之
    財物。嗣因如附表2 所載之被害人發覺受騙報警，始循線查
    悉上情。
二、案經高雄市政府警察局三民第一分局報請臺灣高雄地方法院
    檢察署呈請臺灣高等法院高雄分院檢察署令轉臺灣屏東地方
    法院檢察署檢察官聲請以簡易判決處刑，暨內政部警政署保
    安警察第二總隊第四大隊第二中隊、臺北縣政府警察局淡水
    分局、臺北縣政府警察局中和分局、嘉義縣警察局竹崎分局
    分別報請臺灣臺南地方法院檢察署、臺灣臺北地方法院檢察
    署、臺灣板橋地方法院檢察署及臺灣嘉義地方法院檢察署檢
    察官移請併辦。
    理  由
壹、證據能部分：
  (一)按證人、鑑定人依法應具結而未具結者，其證言或鑑定意見
    ，不得作為證據，刑事訴訟法第158 條之3 設有明文。本件
    證人謝建樑於95年9 月12日在臺灣臺南地方法院檢察署95年
    度偵緝字第1323號詐欺案件檢察官偵查中所為之陳述，並未
    依法具結，自不具有證據能力。
  (二)被告以外之人於審判外之言詞或書面陳述，除法律有規定者
    外，不得作為證據；被告以外之人於審判外之陳述，雖不符
    刑事訴訟法第159 條之1 至第159 條之4 之規定，而經當事
    人於審判程序同意作為證據，法院審酌該言詞陳述或書面陳
    述作成時之情況，認為適當者，亦得為證據；當事人、代理
    人或辯護人於法院調查證據時，知有第159 條第1 項不得為
    證據之情形，而未於言詞辯論終結前聲明異議者，視為有前
    項之同意，刑事訴訟法第159 條第1 項、第159 條之5 分別
    定有明文。本件檢察官及被告對於本判決所引用之下列各項
    傳聞證據之證據能力，除於原審法院審理時明示同意（見原
    審卷第47、68頁反面），且於原審法院及本院調查證據時，
    對於具有傳聞證據性質之證據，知有第159 條第1 項不得為
    證據之情形，亦均未於言詞辯論終結前聲明異議，本院認該
    具有傳聞證據性質之證據，並無任何違法取證之不適當情形
    ，以之作為證據使用係屬適當，則該等證據資料自有證據能
    力。
貳、實體方面：
一、訊據被告甲○○（下稱被告）固坦承曾在銀行開設如附表1
    所示之金融帳戶，並將之提供給謝建樑使用之情事，惟矢口
    否認有何幫助詐欺犯行，辯稱：伊事前並不知謝建樑是要拿
    去販售云云。
二、經查：
  (一)被告曾在銀行開設如附表1 所示之帳戶，各該帳戶之存摺及
    提款卡嗣經謝建樑出售他人，並遭詐騙集團用以作為詐欺如
    附表2 所示被害人之匯款工具之事實，均為被告所是認，核
    與證人即被害人己○○、乙○○、丁○○、丙○○於警詢時
    ，所為證述遭詐騙之情節及證人謝建樑於本院審理中證述曾
    將上開帳戶存摺及印章一起出售他人等情互核相符。此外，
    並有如附表1 編號1 所示之第一商業銀行十全分行帳戶開戶
    基本資料、存摺交易明細表及第一商業銀行存款存根聯影本
    各1 紙（見臺灣屏東地方法院檢察署95年度偵緝字第346 號
    卷【下稱：第346 號卷】之警卷第7 、11至15頁）；如附表
    1 編號2 所示帳戶之華僑商業銀行存款相關業務往來申請約
    定書、存款往來明細查詢單及華南商業銀行匯款回條聯影本
    各1 紙（參見臺灣臺南地方法院檢察署95年度偵緝字第14
    04號卷之警卷第10、12、14頁）；如附表1 編號3 所示帳戶
    之國泰世華商業銀行存款相關業務申請書、存摺存款交易查
    詢表及雅虎奇摩拍賣網頁資料影本各1 紙（臺灣臺北地方法
    院檢察署95年度偵字第12309 號卷【下稱：第12309 號卷】
    偵卷第11、18、19頁）；如附表1 編號4 所示帳戶之存摺交
    易明細查詢單及被害人丙○○之中華商業銀行帳戶存摺明細
    影本各1 紙（見臺灣板橋地方法院檢察署95年度偵字第2729
    6 號卷之偵卷第9 、10、14頁）、被害人戊○○之郵政跨行
    匯款申請書影本1 份（見臺灣嘉義地方法院檢察署96年度偵
    緝字第327 號卷之警卷第3 頁）在卷可佐，此部分事實堪認
    為真實。
  (二)被告於94年11月間，係與謝建樑共同賃居於臺南縣永康市○○路413 巷1 號4 樓之7 （見第346 卷警(一)卷第2 頁），曾
    於94年11月10日及同月11日內應謝建樑之要求，2 日內密集
    至聯邦商業銀行臺南分行、日盛商業銀行臺南分行、國泰世
    華商業銀行南科分行及第一商業銀行十全分行開立存款帳戶
    ，又被告前於同年月之3 日及7 日亦曾至臺南區中小企業銀
    行大橋分行（嗣改為京城商業銀行大橋分行）及台新商業銀
    行永康分行開立存款帳戶，亦經被告自承在卷，並有各該銀
    行函附前開帳戶開戶資料在卷可參，被告於短短數日間即已
    開立達6 個帳戶，顯非屬尋常。被告雖辯稱：謝建樑告知係
    因工作需求，要與朋友一起從事賣衣服生意才要伊於94年11
    月10日及11日連續去開立銀行帳戶云云，惟其同時亦表示謝
    建樑自己也有銀行帳戶，衡之常情，依金融機構接受客戶申
    請一般存款帳戶之現況，絕大多數不須任何條件，亦無須任
    何費用，即任何人均可辦理金融帳戶存摺使用，倘謝建樑確
    因工作需要需求銀行存款帳戶，其自可使用自身原有之銀行
    帳戶或自己再另行申請帳戶，並無請被告開立銀行帳戶供其
    使用之理，足見被告對於謝建樑欲持銀行帳戶供其他不法用
    途，當有所知悉。
  (三)被告自承其與謝建樑同居期間，謝建樑多從事水電工、臨時
    工這類工作，工作經常在換，謝建樑要伊去開立銀行帳戶期
    間，伊只知道當時欠錢要繳房租，謝建樑表示要想辦法等語
    （見原審卷第21頁反面、72頁）。謝建樑以工作需要等顯不
    合乎事理之藉口要求被告去開立銀行帳戶，參以日常生活中
    ，常見不法之徒利用廉價蒐購人頭帳戶進行詐騙他人錢財之
    不法行為，此經傳播媒體多所報導，政府機關亦廣為宣導，
    一般稍具知識之人，對此情形絕難諉為不知，被告於本院審
    理時亦坦承知悉上情（見本院卷第36頁）。再者，被告另亦
    自承知悉謝建樑自身亦有銀行帳戶可資使用（見本院同上卷
    第36頁），乃被告在謝建樑缺錢花用情形下，未探究具體合
    理之原因，即應謝建樑要求連續申辦上開數銀行帳戶，復於
    申辦後將帳戶資料與原先申辦之其他銀行帳戶資料交由謝建
    樑，使之將附表1 所示帳戶資料售予他人，被告知悉謝建樑
    要求其開設銀行帳戶之目的係為將其銀行帳戶資料出售獲取
    金錢，至為灼然，被告辯稱不知謝建樑會拿其所有附表1 所
    示之帳戶存摺及提款卡出售云云，洵屬卸責之詞，不足採信
    。被告於本院審理時已坦承上開帳戶、提款卡等係其交給謝
    建樑（見本院卷第30）。則證人謝建樑雖於原審法院審理中
    證稱：伊拿取被告之銀行存摺資料時，被告並不知道，是事
    後伊才告訴被告云云（見原審卷第69頁反面），即係本於同
    居男女關係所為迴護之詞，亦不足採為被告有利之認定。
  (四)按於金融機構開設帳戶，請領存摺及提款卡，係針對個人身
    分之社會信用而予以資金流通，具有強烈之屬人性格，而金
    融帳戶作為個人理財之工具，申請開設並無任何特殊之限制
    ，一般民眾皆得以存入最低開戶金額之方式申請取得，且同
    一人均得在不同之金融機構申請數個存款帳戶使用，此乃眾
    所週知之事實。故一旦有人刻意收集他人帳戶使用，依一般
    常識，極易判斷係隱身幕後之人基於使用他人帳戶，規避存
    提款不易遭偵查機關循線追查之考慮而為，自可產生與不法
    犯罪目的相關之合理懷疑。且日常生活中，不法之徒利用人
    頭帳戶進行之不法行為，最常見者不外詐騙他人錢財，此業
    經傳播媒體多所報導而廣為周知，而存摺、提款卡、密碼均
    係與個人隱私有密切關係之重要物件，一般人若非基於特殊
    目的或情誼，斷無任意交由他人保管或使用之理。被告係智
    慮正常之成年人，其對將己有之存摺、提款卡、密碼出售他
    人，極可能遭詐欺者用作詐取財物之工具，衡情應有所預見
    ，而仍將其如附表1 所示之帳戶存摺及提款卡同意交由謝建
    樑轉售某姓名不詳之成年人，是被告有幫助他人遂行詐欺取
    財之不確定故意，亦堪認定。
  (五)綜上所述，本件事證已臻明確，被告犯行，洵堪認定。
三、按行為後法律有變更者，適用行為時之法律，但行為後之法
    律有利於行為人者，適用最有利於行為人之法律，修正後刑
    法第2 條第1 項定有明文。又法律變更，比較時應就罪刑有
    關之共犯、未遂犯、想像競合犯、牽連犯、連續犯、結合犯
    ，以及累犯加重、自首減輕暨其他法定加減原因（如身分加
    減）與加減例等一切情形，綜其全部罪刑之結果而為比較（
    最高法院95年5 月23日95年度第8 次刑庭會議決議參照）。
    本件被告行為後，刑法業於94年2 月2 日修正公布，95年7
    月1 日起施行，而被告行為時之刑法第339 條第1 項普通詐
    欺罪之法定刑為「5 年以下有期徒刑、拘役或科或併科1 千
    元以下罰金」。而依修正前罰金罰鍰提高標準條例第1 條前
    段規定提高為10倍及依修正前刑法第33條第5 款規定「罰金
    ：銀元1 元以上」，故罰金刑部分經提高後為1 萬元以下，
    經折算為新臺幣後，最高可罰新臺幣3 萬元，最低則為新臺
    幣30元。至被告行為後公布施行之刑法施行法第1 條之1 規
    定：「中華民國94年1 月7 日刑法修正施行後，刑法分則編
    所定罰金之貨幣單位為新臺幣。94年1 月7 日刑法修正時，
    刑法分則編未修正之條文定有罰金者，自94年1 月7 日刑法
    修正施行後，就其所定數額提高為30倍。但72年6 月26日至
    94 年1月7 日新增或修正之條文，就其所定數額提高為3 倍
    」；且刑法第33條第5 款亦修正為：「主刑之種類：罰金，
    新臺幣1 千元以上，以百元計算之」。查刑法第339 條第1
    項規定，係72年6 月26日前所訂定，故依新法規定，罰金部
    分應提高為30倍，並改為新臺幣，即最高可罰新臺幣3 萬元
    ，最低應罰新臺幣1 千元。經比較新、舊法之結果，應以被
    告行為時之舊法對其較為有利。又如後所述，被告係幫助犯
    ，而刑法第30條僅係文字上之修正，非屬法律之變更，不生
    比較問題（最高法院95年11月7 日第21次刑事庭會議決議參
    照）。綜上所述，經比較結果，認依修正前刑法對被告較為
    有利，是應一體適用修正前刑法即行為法論處。本件被告甲○○將其所開之金融帳戶交由謝建樑1 次交付予不詳年籍之
    成年人所屬之詐騙集團使用，本身並未參與詐欺取財構成要
    件之行為，而係對該詐騙集團遂行詐欺取財犯行資以助力，
    核其所為，係犯刑法第30條第1 項、修正前刑法第339 條第
    1 項詐欺取財罪之幫助犯，並應按正犯之刑減輕之。
四、原審因認被告犯罪事證明確，據以論罪科刑，故非無見；惟
    (一)中華民國96年罪犯減刑條例已經總統於96年7 月4 日公布
    ，自96年7 月16日施行，被告犯罪時間在96年4 月24日以前
    ，且非屬中華民國96年罪犯減刑條例第3 條所列不予減刑之
    罪，合於減刑條件，原審未及予減刑，尚有未洽。(二)被告未
    對被害人為任何賠償，原判決亦未命被告對於被害人或公庫
    支付相當之額，僅量處有期徒刑4 月，並宣告緩刑，量刑亦
    有輕縱，檢察官執此聲明上訴，指摘原判決不當，為有理由
    ，自應由本院將原判決撤銷改判。爰審酌被告將帳戶提供他
    人詐欺取財使用，紊亂社會正常交易秩序，並使不法之徒藉
    此輕易詐取財物，致檢警難以追查緝捕，助長詐欺犯罪集團
    詐騙財物之犯罪風氣，惟兼衡被告並無前科，有臺灣高等法
    院被告前案紀錄表1 紙附卷可稽，素行良好，參與之程度非
    深，亦未獲取不法所得等一切情狀，量處有期徒刑6 月，再
    依中華民國96年罪犯減刑條例第2 條第3 款之規定，減為有
    期徒刑3 月。被告行為時之刑法第41條第1 項前段規定：「
    犯最重本刑為5 年以下有期徒刑以下之刑之罪，而受6 個月
    以下有期徒刑或拘役之宣告，因身體、教育、職業、家庭之
    關係或其他正當事由，執行顯有困難者，得以1 元以上3 元
    以下折算1 日，易科罰金。」，又被告行為時之易科罰金折
    算標準，依修正前罰金罰鍰提高標準條例第2 條前段（現已
    刪除）規定，就其原定數額提高為100 倍折算1 日，則本件
    被告行為時之易科罰金折算標準，應以銀元300 元折算1 日
    ，經折算為新臺幣後，應以新臺幣900 元折算為1 日。惟95
    年7 月1 日修正公布施行之刑法第41條第1 項前段則規定：
    「犯最重本刑為5 年以下有期徒刑以下之刑之罪，而受6 個
    月以下有期徒刑或拘役之宣告者，得以新臺幣1,000 元、2,
    000 元或3,000 元折算1 日，易科罰金。」比較修正前後之
    易科罰金折算標準，以修正前之規定，較有利於被告，應依
    刑法第2 條第1 項前段之規定，適用修正前刑法第41條第1
    項前段之規定（最高法院95年度第8 次刑庭會議決議參照）
    ，就被告所科之刑諭知如主文所示之折算標準。
五、緩刑部分：被告行為後上開新刑法就緩刑之規定，已有修正
    ，而犯罪在新法施行前，裁判在施行後者，緩刑之宣告，應
    適用新法之規定，此有最高法院95年第8 次刑庭會議紀錄可
    考。被告未曾受有期徒刑以上刑之宣告，有臺灣高等法院被
    告前案紀錄表在卷可稽，且其於本院審理時已坦承行為不當
    ，頗有悔意，表示願意支付國庫新臺幣10萬元，態度尚佳，
    經此偵審程序之教訓，當知警惕，諒無再犯之慮，本院認所
    宣告之刑以暫不執行為適當，爰併予諭知緩刑貳年，並命向
    國庫支付新臺幣10萬元之金額。
六、原審退併辦（臺灣臺南地方法院檢察署95年度偵緝字第1323
    號、臺灣臺中地方法院檢察署95年度偵字第5840及第13204
    號）部分，未據檢察官上訴，故不予論列，附此敘明。
據上論結，應依刑事訴訟法第369 條第1 項前段、第364 條、第
299 條第1 項前段，刑法第2 條第1 項、修正前刑法第339 條第
1 項、刑法第30條、第74條第1 項第1 款、第2 項第4 款，修正
前刑法第41條第1 項前段，中華民國96年罪犯減刑條例第2 條第
1 項第3 款、第7 條，罰金罰鍰提高標準條例第1 條前段、修正
前罰金罰鍰提高標準條例第2 條，判決如主文。
本案經檢察官陳國全到庭執行職務。
中　　華　　民　　國　　96　　年　　9 　　月　　29　　日
                  刑事第四庭    審判長法官　蕭權閔
                                      法官　陳吉雄
                                      法官　李嘉興
以上正本證明與原本無異。
本判決不得上訴。
中　　華　　民　　國　　96　　年　　9 　　月　　29　　日
　　　　　　　　　　　　　　　　　　書記官　郭榮芳
附錄本件判決論罪科刑法條：
刑法第339條第1項
意圖為自己或第三人不法之所有，以詐術使人將本人或第三人之
物交付者處以下有期徒刑、拘役或科或併科1 千元以下罰金。
 附表一：
┌──┬─────────────┬────────┬─────────┐
│編號│ 販賣之帳戶               │開戶時間（民國）│   備  註         │
├──┼─────────────┼────────┼─────────┤
│    │第一商業銀行十全分行      │94年11月11日    │臺灣屏東地方法院檢│
│  1 │帳號：00000000000         │                │察署95年度偵緝字第│
│    │                          │                │346號偵查         │
├──┼─────────────┼────────┼─────────┤
│    │ 華僑商業銀行南科分行     │94年8月1日      │臺灣臺南地方法院檢│
│  2 │ 帳號：00000000000000     │                │察署95年度偵緝字第│
│    │                          │                │1404號移送併辦    │
├──┼─────────────┼────────┼─────────┤
│  3 │國泰世華商業銀行南科分行  │94年11 月10日   │臺灣臺北地方法院檢│
│    │帳號：000000000000        │                │察署95年度偵字第  │
│    │                          │                │21428號移送併辦   │
├──┼─────────────┼────────┼─────────┤
│  4 │ 京城商業銀行（原臺南區中 │94年11月3日     │(一)臺灣板橋地方法院│
│    │ 小企業銀行）大橋分行帳戶 │                │  檢察署95年度偵字│
│    │帳號：0000000000000       │                │  第27296號移送併 │
│    │                          │                │  辦              │
│    │                          │                │(二)臺灣嘉義地方法院│
│    │                          │                │  檢察署96年度偵緝│
│    │                          │                │  字第327號移送併 │
│    │                          │                │  辦（併辦意旨書將│
│    │                          │                │  帳號誤載為709503│
│    │                          │                │  24177號）       │
└──┴─────────────┴────────┴─────────┘
  附表二：
 ┌──┬───┬──────────────┬────┬─────┬─────┐
 │編號│被害人│詐  騙  方  式              │匯款時間│  金  額  │備  註    │
 │    │      │                            │（民國）│（新臺幣）│          │
 ├──┼───┼──────────────┼────┼─────┼─────┤
 │ 1  │己○○│於94年11月29日9 時30許，以電│94年11月│50,000元  │匯款匯入李│
 │    │      │話向己○○佯稱伊係地下錢莊，│29日10時│          │怡君如附表│
 │    │      │表示因其子替朋友擔保10 萬 元│15分許  │          │1 之編號1 │
 │    │      │，現其子在伊手上，要求其匯款│        │          │所示帳戶  │
 │    │      │至伊指定帳戶，否則欲打斷其子│        │          │          │
 │    │      │之腿，己○○依指示匯款      │        │          │          │
 ├──┼───┼──────────────┼────┼─────┼─────┤
 │ 2  │乙○○│於94年11月21日10時30分許，以│94年11月│30,000元  │匯款匯入李│
 │    │      │電話向乙○○佯稱伊係其友人沈│21日12時│          │怡君如附表│
 │    │      │盈君，因需錢周轉，要求其匯款│許      │          │1 之編號2 │
 │    │      │至伊指定帳戶，乙○○依指示匯│        │          │所示帳戶  │
 │    │      │款                          │        │          │          │
 ├──┼───┼──────────────┼────┼─────┼─────┤
 │ 3  │丁○○│丁○○於94年11月23日在雅虎奇│94年11月│8,500元   │匯入甲○○│
 │    │      │摩拍賣網站以16,800元價格購得│23日    │          │如附表1 之│
 │    │      │行動電話1 支，某詐騙集團成員│        │          │編號3 所示│
 │    │      │於電話中佯稱先匯款8,500 元即│        │          │帳戶      │
 │    │      │可收到行動電話，丁○○依指示│        │          │          │
 │    │      │匯款                        │        │          │          │
 ├──┼───┼──────────────┼────┼─────┼─────┤
 │ 4  │丙○○│丙○○於94年11月27日在雅虎奇│94年11月│1,000元   │匯入甲○○│
 │    │      │摩拍賣網站以1,000 元價格購得│30日    │          │如附表1 之│
 │    │      │記憶卡1 張，某詐騙集團成員於│        │          │編號4 所示│
 │    │      │電話中佯稱匯款1 千元即可收到│        │          │帳戶      │
 │    │      │記憶卡，丙○○依指示匯款    │        │          │          │
 │    │      │                            │        │          │          │
 ├──┼───┼──────────────┼────┼─────┼─────┤
 │ 5  │戊○○│94年11月27日下午4 時許，某詐│94年11月│1,070元   │匯入甲○○│
 │    │      │騙集團成員通知戊○○，向其佯│29日上午│          │如附表1 所│
 │    │      │稱其參與網路拍賣已標得亞太廠│9 時47分│          │示之編號4 │
 │    │      │牌行動電話1 具，戊○○即依指│許      │          │帳戶      │
 │    │      │示匯款                      │        │          │          │
 └──┴───┴──────────────┴────┴─────┴─────┘
